ACORDAO-COMPLETO-2393788

ACÓRDÃO 4250/2020 ATA 9/2020 - PRIMEIRA CÂMARA

VISTOS, relatados e discutidos estes autos de atos de alteração e de concessão inicial de aposentadoria emitidos pelo Departamento de Polícia Federal (DPF) .
ACORDAM os ministros do Tribunal de Contas da União, reunidos em sessão da 1ª Câmara, diante das razões expostas pelo relator, em:
9.1. considerar legais os atos de alteração de aposentadoria do Sr. Jeová Riceti Filho (peça 3) , de concessão inicial do Sr. Clóvis Santana Silva (peça 2) e da Sra. Mariza Barbosa Fraga (peça 6) e determinar o registro, nos termos do § 1º do art. 260 do RI/TCU; 
9.2. determinar à Sefip que realize diligência ao Departamento de Polícia Federal para que:
9.2.1. em encaminhe cópia do mapa de tempo de contribuição de José Edson de Almeida Costa (peça 4) e de José Fernando Honorato de Azevedo (peça 5) , bem como das certidões averbadas para as aposentadorias em questão; 
9.2.2. em relação ao ato do Sr. José Edson de Almeida Costa (peça 4) , esclareça e informe a base legal que fundamentou o cômputo do período compreendido entre 1º/6/2014 e 30/9/2014, em que o ex-servidor esteve aposentado (fl. 2 da peça n.º 4) , conforme consta do campo “justificativa parecer controle interno”.

Atos de alteração e de concessão inicial de aposentadoria.

Primeira Câmara

Departamento de Polícia Federal (DPF).

3. Interessados: Clóvis Santana Silva (XXX.078.028-XX); Jeová Riceti Filho (XXX.535.808-XX); José Edson de Almeida Costa (XXX.451.254-XX); José Fernando Honorato de Azevedo (XXX.051.441-XX); Mariza Barbosa Fraga (XXX.442.238-XX).

13.1. Ministros presentes: Walton Alencar Rodrigues (Presidente), Benjamin Zymler, Bruno Dantas e Vital do Rêgo.
13.2. Ministros-Substitutos presentes: Augusto Sherman Cavalcanti e Weder de Oliveira (Relator).

WEDER DE OLIVEIRA

Em exame, ato de alteração de aposentadoria do Sr. Jeová Riceti Filho (peça 3) e atos de concessão inicial de aposentadoria aos Srs. Clóvis Santana Silva (peça 2) ; José Edson de Almeida Costa (peça 4) ;  José Fernando Honorato de Azevedo (peça 5) e à Sra. Mariza Barbosa Fraga (peça 6) , todos emitidos pelo Departamento de Polícia Federal (DPF) .
Reproduzo, com ajustes de forma, a instrução do auditor da Secretaria de Fiscalização de Pessoal-Sefip (peça 8) , que recebeu anuência do diretor da unidade especializada (peça 9) . 
“ (...) EXAME TÉCNICO  
Procedimentos aplicados
2. Os procedimentos para exame, apreciação e registro de atos de pessoal encontram-se estabelecidos na Instrução Normativa -TCU 78/2018 e na Resolução -TCU 206/2007. Em seus arts. 4º, § 2º, e 3º, § 3º, respectivamente, essas normas dispõem que os atos de pessoal disponibilizados por meio do Sisac devem ser submetidos a crítica automatizada do próprio sistema, com base em parâmetros predefinidos.
3. Relativamente aos atos de concessão de aposentadoria, as rotinas de crítica das informações cadastradas no Sisac foram elaboradas e validadas levando-se em conta as peculiaridades desses atos. Os itens de verificação do sistema compreendem prazos e fundamentos legais, assim como eventuais ocorrências de acumulação. Trata-se de verificações mais abrangentes, minuciosas e precisas do que aquelas que podem ser realizadas por mãos humanas, proporcionando um nível de segurança ainda maior.
4. Além da crítica automatizada, há verificação humana adicional no caso de haver alertas do sistema ou informações não formatadas, como esclarecimentos do gestor ou do controle interno. 
5. Tratando-se de atos registrados no Sistema Integrado de Administração de Recursos Humanos (Siape) , tais registros também são considerados pelas rotinas críticas. O Siape disponibiliza informações atualizadas sobre as parcelas que integram os proventos, diferentemente, portanto, do Sisac, que informa as parcelas no momento do registro do ato. Essa confrontação com o Siape fornece uma visão atual e verdadeira da situação, o que permite descaracterizar irregularidades e inconsistências, que, embora constantes do Sisac, já foram corrigidas.
6. Na ocorrência de períodos de tempo relativos à contagem ponderada decorrente do exercício de atividade insalubre, as rotinas incluem a verificação do atendimento dos requisitos estabelecidos no Acórdão 2008/2006-TCU-Plenário. Constatado o não atendimento, tais períodos são automaticamente excluídos da contagem do tempo. 
7. Também são excluídos da contagem outros períodos de tempo cujo cômputo a jurisprudência do TCU entende, a princípio, ser irregular. São exemplos os períodos de tempo rural, aluno aprendiz, estágio, residência médica e aqueles obtidos por justificação judicial. Trata-se de vedações para as quais a jurisprudência do TCU também prevê exceções, mas, nesses casos, a verificação do atendimento dos requisitos não pode ser automatizada, exigindo a apresentação de documentação comprobatória. Portanto, na ocorrência de qualquer desses períodos, são eles excluídos da contagem.
8. Assim, os períodos de tempo impugnáveis pelo TCU são excluídos quando da verificação da implementação dos requisitos temporais para se inativar na forma originalmente deferida pelo gestor de pessoal. Em outras palavras, são contabilizados apenas os períodos de tempo sem possibilidade de impugnação com base na lei e na jurisprudência aplicáveis.
Exame das constatações
9. O conjunto das verificações a que os atos foram submetidos encontra-se discriminado em detalhes nas páginas que precedem esta instrução. 
10. Relativamente aos requisitos objetivos para a aquisição do direito à aposentadoria, constatou-se que, em todos os atos, o fundamento legal informado no Sisac é incompatível com outras informações registradas no próprio Sisac e também no Siape.
11. Contudo, em todos os casos analisados, a despeito de ter sido lançado no Sisac fundamento legal equivocado, o dispositivo legal que serve de base para a aposentadoria foi corretamente informado no Siape. 
12. Cabe, assim, aplicar o disposto nos arts. 260, § 4º, do Regimento Interno do TCU e 6º, § 1º, da Resolução -TCU 206/2007, segundo os quais devem ser considerados legais os atos que não estiverem dando ensejo a pagamentos irregulares no momento da apreciação, mesmo que contenham, originalmente, alguma falha. 
13. O art. 6º, § 1º, incisos I e II, da Resolução -TCU 206/2007 dispõe, ainda, que deve ser providenciada a correção nos assentamentos funcionais dos ex-servidores e no Sisac. Como a informação correta já consta nos assentamentos, cabe apenas determinar à Secretaria de Fiscalização de Pessoal (Sefip) a correção no Sisac.
CONCLUSÃO 
14. Não obstante terem sido constatadas inconsistências nos fundamentos legais informados no Sisac para as concessões analisadas neste processo, verificou-se que são corretos os fundamentos legais atualmente constantes no Siape. Cabe, portanto, considerar legais e registrar os atos, na forma dos arts. 260, § 4º, do Regimento Interno do TCU e 6º, § 1º, da Resolução -TCU 206/2007.
15. Adicionalmente, deve ser determinada à Sefip a correção dos registros no Sisac, na forma do art. 6º, § 1º, inciso II, daquela resolução.
PROPOSTA DE ENCAMINHAMENTO
16. Ante o exposto, propõe-se:
a) considerar legais e determinar o registro dos atos de concessão de aposentadoria integrantes deste processo, com fundamento nos arts. 71, inciso III, da Constituição Federal, 1º, inciso V, e 39, inciso II, da Lei 8.443/1992 e 260, § 1º, do Regimento Interno do Tribunal de Contas da União;
b) determinar à Secretaria de Fiscalização de Pessoal (Sefip) que corrija o fundamento legal dos atos no Sistema de Apreciação e Registro de Atos de Admissão e Concessões (Sisac) , nos termos do art. 6º, § 1º, inciso II, da Resolução -TCU 206/2007.”
O MP/TCU, representado pela procuradora-geral Cristina Machado da Costa e Silva, manifestou concordância com o mérito proposto pela Sefip, com exceção dos atos dos ex-servidores José Edson de Almeida Costa (10327002-04-2015-000790-5, peça 4) e José Fernando Honorato de Azevedo (10327002-04-2015-000389-6, peça 5) , para os quais sugeriu medidas saneadoras, antes da devida apreciação:
“2.	Quanto aos atos de peças n.ºs 4 e 5, opinamos pela realização de diligência ao órgão de origem para que, em relação aos inativos José Edson de Almeida Costa (CPF n.º XXX.451.254-XX) e José Fernando Honorato de Azevedo (CPF n.º XXX.051.441-XX) , seja encaminhada a cópia do mapa de tempo de contribuição dos inativos, bem como das certidões averbadas para as aposentadorias em análise. Além disso, em relação ao ex-servidor José Edson de Almeida Costa, sugerimos ainda que seja esclarecida a informação prestada pelo órgão de controle interno, segundo o qual foi computado o período compreendido entre 1.º/06/2014 e 30/09/2014, em que o ex-servidor esteve aposentado (fl. 2 da peça n.º 4) , apontando-se a base legal para a referida contagem. ” (peça 13) .
É o relatório.

não há.

Procuradora-Geral Cristina Machado da Costa e Silva.

APOSENTADORIA. NECESSIDADE DE VERIFICAÇÃO DE TEMPO AVERBADO EM DOIS ATOS. DILIGÊNCIA. LEGALIDADE DOS DEMAIS ATOS. DETERMINAÇÕES.

APOSENTADORIA (APOS)

Secretaria de Fiscalização de Pessoal (Sefip).

Em exame, ato de alteração de aposentadoria do Sr. Jeová Riceti Filho (peça 3) e atos de concessão inicial de aposentadoria aos Srs. Clóvis Santana Silva (peça 2) ; José Edson de Almeida Costa (peça 4) ; José Fernando Honorato de Azevedo (peça 5) e à Sra. Mariza Barbosa Fraga (peça 6) , todos emitidos pelo Departamento de Polícia Federal (DPF) . 
A Secretaria de Fiscalização de Pessoal (Sefip) , após críticas automatizadas, não identificou irregularidades, propondo a legalidade de todos os atos. 
O MP/TCU acompanha a proposta da Sefip, com exceção dos atos de José Edson de Almeida Costa (10327002-04-2015-000790-5, peça 4) e de José Fernando Honorato de Azevedo (10327002-04-2015-000389-6, peça 5) , para os quais propõe seja realizada diligência ao DPF para que envie o mapa de tempo de contribuição e as certidões averbadas de ambos os aposentados, assim como para que esclareça a fundamentação, para fins de aposentadoria, do cômputo de período em que o Sr. José Edson de Almeida Costa esteve aposentado.
Anuo ao entendimento do Parquet. 
Os atos de alteração de aposentadoria do Sr. Jeová Riceti Filho (peça 3) e de concessão inicial de aposentadoria ao Sr. Clóvis Santana Silva (peça 2) e à Sra. Mariza Barbosa Fraga (peça 6) devem ser considerados legais e autorizado seus registros.
Os tempos averbados pelo Sr. José Edson de Almeida Costa em empresa privada (2 anos, 9 meses e 1 dia) e ANP (3 meses e 7 dias) , e pelo Sr. José Fernando Honorato de Azevedo em mandato classista (10 anos 5 meses e 3 dias) , devem ser submetidos a um maior escrutínio.
Diante do exposto, manifesto-me pela aprovação do acórdão que ora submeto à apreciação deste Colegiado.
TCU, Sala das Sessões Ministro Luciano Brandão Alves de Souza, em 7 de abril de 2020.
Weder de Oliveira 
Relator